【裁判字號】    89,簡上,409
【裁判日期】    891208
【裁判案由】    確認通行權存在
【裁判全文】
臺灣臺中地方法院民事判決  八十九年度簡上字第四０九號
    上  訴  人    己○○
    訴訟代理人    郭林勇  律師
    複  代理人    池仁通      .
    被  上訴人    戊○○      .
                  乙○○      .
                  丙○○      .
    兼右一人
    訴訟代理人    丁○○      .
    被  上訴人    台中縣大肚鄉公所
                              .
    法定代理人    甲○○      .
    訴訟代理人    林文欽      .
右當事人間確認通行權存在事件，上訴人對於中華民國八十九年七月廿五日本院沙鹿簡易庭
八十九年度沙簡字第五０號第一審判決提起上訴，本院判決如左：
    主  文
上訴駁回。
第二審訴訟費用由上訴人負擔。
    事  實
甲、上訴人方面：
  一、聲明：求為判決：
    (一)原判決不利於上訴人部分及其訴訟費用之裁判均廢棄。
    (二)確認上訴人對於被上訴人共有坐落台中縣大肚鄉○○段八一二地號土地，如附圖所示
      Ｂ部分面積０．０００五九七公頃土地有通行權存在。
    (三)第一、二審訴訟費用由被上訴人負擔。
  二、陳述：引用原判決之記載。
  三、證據：援用原審所提證據。
乙、被上訴人方面：
  一、聲明：求為判決如主文所示。
  二、陳述：除與原判決記載相同者，茲引用之外，補稱：系爭土地係供排水用，不願出售
      。
    理  由
一、本件上訴人起訴主張：其所有坐落台中縣大肚鄉○○段八一三號建地通往公路之路徑，
    適為被告所共有坐落同段八一二號土地阻斷，形成袋地，而經由系爭土地至公路，為對
    周圍地損害最少之處所及方法。上訴人所有土地面寬十五公尺，可蓋三棟店舖，倘只准
    許五公尺以下之通行權，僅可供一家店舖通行，對當地都市發展不利。本件被上訴人共
    有系爭土地僅係六平方公尺之箭形畸零地，將使上訴人所有八一三地號原得面臨公路之
    面積三三二點一０平方公尺建物全部遭圍困成為袋地，是被上訴人否認上訴人有通行權
    ，使上訴人土地不能為正常使用，並影響區域發展，被上訴人顯係以損害上訴人為主要
    目的，爰求為確認上訴人對系爭土地有通行權存在之判決。被上訴人則以系爭土地係做
    水溝，供排水用。上訴人所有八一三號土地，與八一四號土地原屬同一人所有，上訴人
    均經由八一四號土地，走三十巷，通仁德路，上訴人不得主張通行被上訴人所有系爭土
    地至仁德路等語，資為抗辯。
二、查上訴人所有坐落台中縣大肚鄉○○段八一三號土地，與被上訴人共有坐落同段八一二
    號土地相鄰，上訴人八一三號土地為周圍八一二、八一四、八一六號土地圍繞成袋地，
    此有土地登記謄本、地籍圖謄本附卷可稽，並經原審法院會同地政人員勘測屬實，制有
    勘驗筆錄及複丈成果圖足參，復為兩造所不爭。上訴人主張通行系爭土地係對周圍地損
    害最少之處所及方法。被上訴人則以上訴人所有八一三號土地與八一四號土地原屬同一
    人所有，八一三號土地均經八一四號土地，走三十巷，達仁德路等語置辯。
    惟查：
    民法第七百八十七條第一項規定，「土地因與公路無適宜之聯絡，致不能為通常使用者
    ，土地所有人得通行周圍地以至公路」。此即鄰地通行權，其主要目的，不僅專為調和
    個人所有之利害關係，且在充分發揮袋地之經濟效用，以促進物盡其用之社會整體利益
    。然此因相鄰關係所生之通行權，乃周圍地之物上負擔，其構成要件有三：1.土地與公
    路無適宜之聯絡。2.為通常使用所必要。3.須非因土地所有人之任意行為。若土地與公
    路無適宜之聯絡，係因土地所有人自己之任意行為所致者，周圍土地所有人自無容忍其
    通行之義務。是土地本身與公路原有適當之聯絡，嗣因土地之一部讓與或分割致有不通
    公路者，此種情形，民法第七百八十九條第一項規定，不通公路土地所有人，因至公路
    ，僅得通行受讓人或讓與人或他分割人之所有地。其他之鄰地所有人不負許其通行之義
    務。其立法理由有二：1.土地所有人不能因自己讓與或分割土地，致增加他人之負擔。
    2.當事人為讓與或分割時，通常預見其事，可期待其自為安排，謀解決之道。
    經查八十七年八月十八日地籍圖重測前台中縣大肚鄉○○段三五－五八七地號土地，為
    楊進添所有，彼時，均通行其西側之三十巷至仁德路。迄八十二年五月二十日，分割增
    加三五－五０一六地號。八十二年九月廿七日楊進添死亡，前開大肚段三五－五八七號
    （重測後為大東段八一三號）土地，由楊敏誠，楊敏章繼承，應有部分各二分之一，八
    十四年四月十一日楊敏章之應有部分二分之一，再由楊舜生、楊錦生繼承，應有部分各
    四分之一，大肚段三五－五０一六號（重測後為大東段八一四號）土地，則由楊敏賢繼
    承。上訴人己○○於八十八年一月廿六日始因買賣取得大東段八一三號土地所有權。此
    有土地登記謄本附原審卷可稽。
    是上訴人輾轉取得分割後之大東段八一三地號土地，依前揭法條規定，其原有對八一四
    號土地之通行權並未消滅，上訴人依法僅能通行八一四號土地經三十巷至仁德路。不能
    責令被上訴人負擔使其通行之義務。
三、綜上所述，本件上訴人主張其所有坐落台中縣大肚鄉○○段八一三地號土地為袋地，通
    行被上訴人共有坐落同段八一二地號內如附圖所示Ｂ部分面積０．０００五九七公頃土
    地至仁德路，為對周圍地損害最少之處所及方法，為不足採。被上訴人抗辯上訴人所有
    八一三地號土地與隔鄰八一四號土地原屬同一人所有，嗣經分割，上訴人應通行八一四
    號土地，經三十巷至仁德路，不應該通行被上訴人共有之系爭土地，尚屬可信。是則上
    訴人仍執前詞主張確認其對被上訴共有坐落台中縣大肚鄉○○段八一二地號內如附圖Ｂ
    部分所示面積０．０００五九七公頃（原審確認上訴人對被上訴人共有坐落大肚鄉○○
    段八一二地號內如附圖所示Ａ部分面積０．００００二三公頃土地有通行權存在，因被
    上訴人未上訴已判決確定）土地有通行權存在，自屬無據，不應准許。原審就此部分為
    上訴人敗訴之判決，依其理由雖屬不當，但依前述理由，仍應認為正當，是上訴人之上
    訴為無理由。上訴意旨指摘該部分原判決不當，求予廢棄改判，為無理由，應予駁回。
四、據上論結，本件上訴為無理由，依民事訴訟法第四百三十六條之一第三項、第四百四十
    九條第二項、第七十八條判決如主文。
中        華        民        國   八十九   年     十二      月      八       日
                            臺灣臺中地方法院民事第四庭
~B審判長法官  王  銘
~B法      官  王世華
~B法      官  周靜秀
右為正本係照原本作成
如不服本判決，應於判決送達後二十日內，向本院提出上訴狀。
中        華        民        國   八十九   年     十二      月     十一      日
~B法院書記官
                                                                        Ｔ


司法院資訊處製作；財團法人民間司法改革基金會備份。
